臺灣高等法院臺中分院刑事裁定
111年度毒抗字第1138號
抗  告  人  
即  被  告  廖宏振



上列抗告人因聲請強制戒治案件，不服臺灣彰化地方法院中華民
國111年11月2日裁定（111年度毒聲字第686號）提起抗告，本院
裁定如下：
    主  文
抗告駁回。
    理  由
一、本件抗告人即被告（下稱抗告人）甲○○抗告意旨略以：抗告
    人因施用毒品案件經法院裁定入法務部矯正署雲林看守所（
    下稱雲林看守所）附設勒戒處所施以觀察勒戒，復於民國11
    1年11月2日再經裁定令入戒治處所強制戒治。惟細觀裁定理
    由乃以抗告人之前科紀錄、行為表現、臨床評估做為抗告人
    是否有繼續施用毒品傾向之依據，其中又以前科紀錄為重；
    另參照109年修正之毒品危害防制條例將再犯施用毒品應依
    法追訴或交付審理，由5年縮短為3年，使得抗告人原可受法
    院判處罪刑、進而得易科罰金，卻改為裁定送觀察勒戒、強
    制戒治處分，就此嚴重不利於抗告人；另抗告人因案早於11
    1年3月21日（抗告意旨誤載110年3月20日）入監服刑，現已
    執行7個多月，爾後尚有10個多月的刑期待執行，實無繼續
    施用毒品之傾向而受強制戒治之處分；且家母已70多歲無人
    照顧，猶待抗告人儘快服刑期滿回家侍奉，為此，特提起抗
    告，請將原裁定撤銷，更為適法的裁定等語。
二、按觀察、勒戒後，檢察官或少年法院（地方法院少年法庭）
    依據勒戒處所之陳報，認受觀察、勒戒人無繼續施用毒品傾
    向者，應即釋放，並為不起訴之處分或不付審理之裁定；認
    受觀察、勒戒人有繼續施用毒品傾向者，檢察官應聲請法院
    裁定或由少年法院（地方法院少年法庭）裁定令入戒治處所
    強制戒治，其期間為6個月以上，至無繼續強制戒治之必要
    為止，但最長不得逾1年，毒品危害防制條例第20條第2項定
    有明文。次按有無繼續施用毒品傾向之評估標準，並非完全
    以受勒戒人勒戒後之結果為準，勒戒前之各種情況，仍應作
    為評估之依據。依勒戒處所評分說明手冊規定，係以前科紀
    錄與行為表現、臨床評估、社會穩定度，三項合併計算分數
    ，每一大項皆有靜態因子與動態因子。而關於有無繼續施用
    毒品傾向之評估標準，法務部因應毒品危害防制條例之修正
    及109年11月18日最高法院刑事大法庭109年度台上大字第38
    26號裁定意旨，業於110年3月26日以法矯字第11006001760
    號函修正頒布「有無繼續施用毒品傾向評估標準紀錄表」、
    「有無繼續施用毒品傾向評估標準評分說明手冊」，上開評
    分說明手冊載明判定之原則：「受觀察勒戒人入所後，經過
    2週時間的觀察、勒戒，由處所及醫療人員依據其各項紀錄
    、資料及觀察勒戒期間之行為表現，加以評分。在勒戒人入
    所4至6週後，可再做一次評估以做必要之評分修正。每一大
    項皆有靜態因子與動態因子。先以靜態因子分數評分，靜態
    因子分數總分在60分（含）以上為『有繼續施用毒品傾向』；
    60分以下，與動態因子分數相加，如果總分在60分（含）以
    上，為『有繼續施用毒品傾向』」，又評估標準紀錄表及說明
    手冊中「前科紀錄與行為表現」之第1題及第3題之計分方式
    修正如下（餘無修正）：㈠第1項「毒品犯罪相關司法紀錄」
    ：計分方式修正為每筆（次）5分，總分上限為10分；㈡第3
    項「其他犯罪相關紀錄」：計分方式修正為每筆（次）2分
    ，總分上限為10分。是被告有無「繼續施用毒品傾向」，係
    依具體個案之臨床實務及相關事證等情綜合判定，有其相當
    之專業依據及標準，且涉及專門醫學，又衡酌強制戒治之目
    的，係為協助施用毒品者戒斷毒品之心癮及身癮所為之一種
    保安處分類型，而該評估標準係將與判斷有無繼續施用傾向
    之相關因素加以列舉及量化，適用於每一位受觀察、勒戒處
    分之人，具一致性、普遍性、客觀性，以利執法者判定受勒
    戒人有無繼續施用毒品傾向，倘其評估由形式上觀察，無擅
    斷或濫權等明顯不當情事，法院應予尊重。　
三、經查：
  ㈠毒品危害防制條例第20條之規定業經總統以109年1月15日華
    總一義字第10900004091號令修正公布，自同年7月15日起生
    效施行，惟本條第2項未經修正，自無比較新舊法之問題，
    先予說明。
  ㈡至於現行有無繼續施用毒品傾向的評估標準，並非完全以受
    勒戒人勒戒後的結果作為依據，勒戒前及勒戒過程中的各種
    情況，亦屬評估的參考項目。依「有無繼續施用毒品傾向評
    估標準說明手冊」規定，係以前科紀錄與行為表現、臨床評
    估、社會穩定度等3 個項目合併計算分數，每一大項均有靜
    態因子與動態因子，並以各該因子分數相加，用以評估有無
    繼續施用毒品之傾向。因此，受勒戒人有無「繼續施用毒品
    傾向」，乃是依據具體個案綜合評估判定，具有其專業性及
    客觀標準。又考量強制戒治之目的，是為了協助施用毒品者
    戒斷毒品之心癮及身癮所為的保安處分，而該評估標準乃是
    適用於每一位受觀察、勒戒處分之人，具一致性、普遍性、
    客觀性，如果其評估由形式上觀察，並無分數計算顯然錯誤
    、亦無擅斷或濫權等明顯不當之情事，法院自應予以尊重。
     
  ㈢本件抗告人因施用毒品案件，經原審法院以111年度毒聲字第
    546號裁定送觀察、勒戒後，經雲林看守所附設勒戒處所於1
    11年10月14日評斷其有無繼續施用毒品傾向結果，其計分狀
    況如下：   　　　
  ⒈
　⑴前科紀錄與行為表現部分合計為32分（靜態因子30分+動態因
    子2分）：
　　①毒品犯罪相關司法紀錄「有，7筆」，每筆5分，總分上限
      為10分，得分10分。
　  ②首次毒品犯罪年齡為「20歲以下」（10分），得分10分。
　　③其他犯罪相關紀錄「有，14筆」，每筆2分，總分上限為10
      分，得分10分。
　　④入所時尿液毒品檢驗為「無藥物反應」，得分0分。
　　⑤所內行為表現為「持續於所內抽菸」，得分2分。
　⑵臨床評估部分合計為26分（靜態因子22分+動態因子4分）：
　  ①多重毒品濫用為「有，種類：海洛因、安非他命」（10分
      ），得分10分。
　　②合法物質濫用為「有，種類：菸」，每種2分，得分2分。
　　③使用方式為「無注射使用」（0分），得分0分。
　  ④使用年數為「超過1年」（10分），得分10分。
　  ⑤精神疾病共病（含反社會人格）「無」（0分），得分0分
      。
　　⑥臨床綜合評估（含病識感、動機、態度、就醫意願），評
      定為「中度」（4分），得分4分。
  ⑶社會穩定度部分為5分（靜態因子0分+動態因子5分）：
　　①工作：「全職工作-園藝」（0分），得分0分。
　  ②家庭：家人藥物濫用為「無」（0分）。
　      　  入所後家人是否訪視為「無」（5分），得分5分。
　    　    出所後是否與家人同住為「是」（0分）。
　　經原審再向雲林看守所附設勒戒所戒護科確認結果，抗告人
    於觀察勒戒期間確實無家人訪視，亦有原審電話洽辦公務紀
    錄單1份在卷（見原審卷第51頁）可參。
  ⒉加總以上3項之靜態因子共52分、動態因子共11分，總分63分
    ，綜合判斷為「有繼續施用毒品傾向」，此有法務部矯正署
    雲林看守所111年10月20日雲所衛字第11140005560號函檢附
    之「有無繼續施用毒品傾向證明書」及「有無繼續施用毒品
    傾向評估標準紀錄表」各1份附卷（見110毒偵1186影卷第13
    5至138頁）可稽。
　⒊綜合上開評定結果，係由該所具相關專業知識經驗之醫師，
    依其本職學識，於抗告人觀察、勒戒期間，就其過往前科紀
　　錄與行為表現、臨床評估及社會穩定度等因素所為之綜合判
    斷，為具有科學驗證所得之結論，且由形式上觀察，並無擅
    斷或濫權等明顯不當之情事，自得資為判斷抗告人有無繼續
    施用毒品傾向之證明；另參諸卷附有無繼續施用毒品傾向評
    估標準紀錄表（見110毒偵1186影卷第138頁）所載，雲林看
    守所附設勒戒處所係於111年10月14日依照法務部上開修正
    實施之有無繼續施用毒品傾向評估標準，將判斷準則項目「
    前科紀錄與行為表現」之第1項「毒品犯罪相關司法紀錄」
    計分方式修正為每筆5分，總分上限為10分；第3項「其他犯
    罪相關紀錄」計分方式修正為每筆（次）為2分，總分上限
    為10分，比重已有設限，且觀諸本件抗告人之評分結果，其
    「前科紀錄與行為表現」中之「毒品犯罪相關司法紀錄」與
    「其他犯罪相關紀錄」僅占20分，其餘行為表現、臨床評估
    、社會穩定度之分數占43分，合計63分，業如前述，
　　足認抗告人有令入戒治處所施以強制戒治之必要，於法有據
    ，原裁定並無違誤或不當之處。
　㈣抗告意旨雖指稱不應以司法前科紀錄來衡量強制戒治處分之
    依據乙節。惟毒品施用者因具有病患性犯人特質，對其施以
    觀察、勒戒或強制戒治之保安處分，旨在於幫助施用毒品者
    戒除毒癮，處分之性質非為懲戒行為人，為消滅其再次施用
    毒品之危險性，採以觀察、勒戒方式戒除其身癮，及以強制
    戒治方式戒除其心癮之措施，在評估有無繼續施用毒品傾向
    時，納入施用者前此之毒品等前案紀錄作為指標，通案列計
    一致但比重不同之分數（毒品犯罪相關司法紀錄每筆5分，
    其他犯罪相關紀錄每筆2分），再為個案上之統計與分數加
    總，最後得出有繼續施用毒品傾向之結論而認施用者有強制
    戒治之必要，有其本質考量及合理之關連性，並非針對其過
    去之前案紀錄再重複為刑事處罰，二者性質、程序皆有不同
    ，且受觀察、勒戒者之毒品犯罪或其他犯罪相關前科紀錄，
    客觀上反應出受觀察、勒戒者沾染毒品之種類、時間、毒癮
    程度、行為態樣、外在影響環境、可能誘發其他犯罪等情狀
    ，自足以作為評估受觀察、勒戒者是否有繼續施用毒品傾向
    之標準，故將該等司法紀錄列為評分項目，並無不當，是抗
    告人徒憑己意，認採計其前科紀錄而列為評分標準之扣分項
    目云云，顯有誤會，自無可採。　
　㈤至於抗告意旨稱因修法緣故致其仍須受觀察、勒戒之執行，
    更因其尚有刑期待執行，實無繼續施用毒品傾向，原審裁定
    抗告人強制戒治確有不當云云。按毒品危害防制條例規定強
    制戒治之目的，係因施用毒品成癮者，不論身癮或心癮均難
    以戒絕斷癮，再犯率偏高，乃有持續收容於戒治處所施以強
    制戒治之必要。該條例第20條第2項關於強制戒治之規定，
    係屬強制規定，只要觀察、勒戒後，經評定受觀察、勒戒人
    有繼續施用毒品傾向者，檢察官即應聲請法院裁定受觀察、
    勒戒者令入戒治處所強制戒治，其中並無任何例外規定。抗
    告人既有施用第一級、第二級毒品之行為，經原審裁定送勒
    戒處所觀察、勒戒後，經前揭專業評估仍有繼續施用毒品傾
    向，足認其無法戒斷毒癮，自有依法再施以強制戒治之必要
    ，原審裁定令抗告人入戒治處所施以強制戒治，自屬有據。
    另按毒品危害防制條例所規定之觀察、勒戒或強制戒治等處
    分，立法目的係為幫助施用毒品者戒除毒癮或降低再次施用
    毒品之危險性，而非為懲戒施用毒品之行為人，故觀察、勒
    戒之執行，其重點在「評估」該施用毒品者是否應受強制戒
    治以治癒其毒癮，並依其結果而有不起訴處分等處遇；此與
    抗告人得否改採有期徒刑之執行而免除觀察、勒戒執行，抑
    或在觀察、勒戒執行期間或其前、後，是否另受或將受有期
    徒刑之執行無關。而監獄為執行刑罰之場所，並非戒癮專責
    機構，尚無從以抗告人所犯其他案件尚須服刑之事由，而判
    斷其是否應施以強制戒治之必要，是抗告人執前開情詞，請
    將原裁定撤銷，尚難採取。
　㈥強制戒治係針對行為人「將來危險性」所為預防、矯治措施
    之保安處分，以達行為人再社會化或改善行為人潛在危險性
    格，是將行為人之前案經歷列為判斷其有無將來危險性之審
    酌因子，尚難認不合理，或有違反毒品危害防制條例規定之
    處。又施用毒品者有無繼續施用毒品傾向，係依主管機關，
    依法訂定之「有無繼續施用毒品傾向評估標準評分說明手冊
    」所列之標準為評估依據。而其規範之評估項目包含「前科
    紀錄與行為表現」、「臨床評估」及「社會穩定度」等大項
    ，各大項並細分靜態因子、動態因子等相關細項。亦即係於
    受觀察、勒戒人入所一定期間後，由勒戒處所人員及醫療人
    員，依據各項紀錄、資料及觀察勒戒期間之行為表現，加以
    評分，並非漫無標準，或僅憑醫生之會談為之。是勒戒處所
    依前述標準判定抗告人有繼續施用毒品之傾向，非屬無據。
    則原審據為裁定之依據，於法自無不合，附此敘明。
四、綜上所述，抗告人既經評估認定有繼續施用毒品之傾向，原
    審並於裁定前已令抗告人表示意見，經抗告人具狀表示無意
    見，此有原審法院刑事庭函（稿）、陳述意見調查表在卷（
    見原審卷第53、55頁）可參，是以，原審裁定其令入戒治處
    所施以強制戒治，其期間為6個月以上，至無繼續戒治之必
    要為止，但最長不得逾1年，經本院審閱相關案卷後，核其
    認事用法並無不合，亦無違經驗、論理法則，且事前已賦予
    抗告人陳述意見之機會。至抗告意旨所稱家庭狀況等情，縱
    屬真實而值同情，仍屬其個人事由，與強制戒治之審酌無涉
    。本件抗告為無理由，應予駁回。
據上論斷，應依刑事訴訟法第412條，裁定如主文。　　　
中　　華　　民　　國　　111 　年　　12　　月　　 16 　日
            刑事第九庭  審判長法　官　紀　文  勝
                              法　官　紀  佳  良
                              法　官　賴  妙  雲
以上正本證明與原本無異。
不得再抗告。                      
                              書記官  林  玉  惠
　　　　　　　　　　　　　　　 
中　　華　　民　　國　　111 　年　　12　　月　　16　　日